【裁判字號】    99,家訴,22
【裁判日期】    991116
【裁判案由】    分割遺產
【裁判全文】
臺灣新竹地方法院民事判決              99年度家訴字第22號
原      告  壬○○
原      告  辛○○
原      告  丙○○
訴訟代理人  甲○○○○○○
原      告  甲○○○○○○
原      告  己○○
前列五人共同
送達代收人            華亞協和法律事務所黃百羚
原      告  戊○○○○○○
訴訟代理人  甲○○○○○○
被      告  乙○○
被      告  丁○○○○○○
被      告  庚○○○○○○
上列當事人間請求分割遺產事件，本院於民國99年11月2日言詞
辯論終結，判決如下：
    主      文
兩造就被繼承人楊秉恒如附表一所示之遺產應予分割，其分割方
法如附表二所載。
訴訟費用由兩造依應繼分比例負擔。
    事實及理由
一、程序方面：(一)按訴狀送達後，原告不得將原訴變更或追加他
    訴，但擴張或減縮應受判決事項之聲明者，不在此限，此為
    民事訴訟法第255 條第1 項第3 款所明定。本件原告請求分
    割被繼承人楊秉恒遺產，起訴狀原記載「由原告壬○○分得
    二分之一，其餘原告及被告各分得十六分之一」，嗣於民國
    （下同）99年6 月15日言詞辯論期日時聲明「被繼承人楊秉
    恒所遺財產之二分之一應分配予原告壬○○，被繼承人楊秉
    恒所遺財產之二分之一准予分割，並按兩造應繼分比例予以
    分配」，原告遂變更聲明為原告壬○○分得十八分之十，其
    餘原告及被告每人各分得十八分之一，核無不合，應予准許
    。(二)次按被告乙○○、丁○○○○○○、楊美蘭即楊佳奇即
    楊伊涵經合法通知未於言詞辯論期日到場，亦未提出書狀作
    何聲明或陳述，核無民事訴訟法第386 條所列各款情形，爰
    依原告之聲請，由其一造辯論而為判決。
二、原告主張略以：原告壬○○為被繼承人楊秉恒之配偶，原告
    辛○○、丙○○、戊○○○○○○、甲○○○○○○、己○○、被告乙○○、丁○○○○○○、庚○○○○○○皆為被
    繼承人楊秉恒之子女，被繼承人楊秉恒已於民國98年9 月13
    日死亡，遺留有存款新台幣（下同）2,511,787 元。原告依
    民法第1030條之1 、1144條、1164條等規定，請求被繼承人
    楊秉恒所留遺產即2,511,787 元，由配偶即原告壬○○分得
    其中18分之10，子女即原告辛○○、丙○○、戊○○○○○○、甲○○○○○○、己○○、被告乙○○、丁○○○○○○、庚○○○○○○各分得18分之1 ，被告乙○○因出嫁後
    失去聯絡、被告丁○○○○○○因出嫁美國後失去聯絡、被
    告庚○○○○○○因前往大陸失去音訊，不能協議分割上開
    存款遺產，為此訴請分割遺產等語。
三、被告乙○○於99年5 月18日到庭陳述：「我不知道為什麼我
    在這個案件裡面為何變成被告，分遺產我沒有意見…」等語
    ，是被告乙○○對於原告等人之主張並無意見。
四、得心證之理由：
（一）經查，原告主張被繼承人楊秉恒於98年9 月13日死亡，於
      臺灣銀行新竹分行及中華郵政股份有限公司清華大學郵局
      之存款共有2,511,787 元，有被繼承人楊秉恒之除戶戶籍
      謄本及財政部台灣省國稅局遺產稅免稅證明書影本一紙附
      卷可憑，堪信為真實。次查，繼承，因被繼承人死亡而開
      始，繼承人自繼承開始時，除本法另有規定外，承受被繼
      承人財產上之一切權利、義務，民法第1147條、第1148條
      第1 項前段定有明文。經本院依職權調查被繼承人楊秉恒
      於臺灣銀行新竹分行之交易往來情形，就被繼承人楊秉恒
      生前所有、帳號「000000000000」之帳戶自96年1 月1 日
      至98年12月31日之存摺存款歷史明細查詢表查知，該帳戶
      於98年8 月23日之結存餘額為10,703元，同年9 月14日之
      結存餘額為11,491元，增加之394 元、394 元係自被繼承
      人楊秉恒於同銀行帳號「000000000000」、「0000000000
      00」之定存帳戶於9 月14日所存入之存單利息，有臺灣銀
      行新竹分行99年5 月27日新竹營字第09950017051 號所附
      帳號「000000000000」、「000000000000」、「000000
      00 0000 」帳戶之存摺存款歷史明細查詢表共2 份附卷可
      稽，輔以被繼承人係於9 月13日死亡之事實，故本件繼承
      人等就此筆遺產，於被繼承人死亡時得以繼承之數額應為
      10,703元。又於被繼承人死亡後，其遺產存款所生之孳息
      亦屬遺產，應為全體繼承人公同共有，亦應列入分割，是
      原告主張前開被繼承人死亡後之利息394 元、394 元，亦
      應分割，尚屬無誤，並此敘明。末查，原告於起訴主張被
      繼承人楊秉恒於臺灣銀行新竹分行之定期存款2,500,000
      元、及中華郵政股份有限公司清華大學郵局存款296 元，
      被告乙○○曾到庭但未有爭執，被告丁○○○○○○、庚○○○○○○亦未到庭爭執，並有原告提出之財政部臺灣
      省北區國稅局遺產稅免稅證明書影本附卷可證，並經本院
      依職權調取被繼承人楊秉恒於臺灣銀行之交易往來明細及
      中華郵政股份有限公司之歷史交易清單為證，堪信為真實
      。
四、按法定財產制關係消滅時，夫或妻現存之婚後財產，扣除婚
    姻關係存續所負債務後，如有剩餘，其雙方剩餘財產之差額
    ，應平均分配。民法第1030 條之1定有明文。原告請求分割
    被繼承人楊秉恒之遺產，因原告壬○○與被繼承人楊秉恒為
    夫妻，而被繼承人楊秉恒之死亡乃夫妻法定財產制消滅之原
    因，故原告請求先行就被繼承人楊並衡所遺留之財產扣除原
    告壬○○所得請求分配剩餘財產差額後之餘額予以分割，於
    法尚無不合。
五、復按繼承人得隨時請求分割遺產，但法律另有規定或契約另
    有訂定者，不在此限，民法第1164條定有明文。本件兩造因
    繼承而公同共有被繼承人楊秉恒之遺產，並無法律規定禁止
    分割情形，兩造又未訂立不分割契約，從而，原告請求裁判
    分割遺款，洵屬有據，應予准許。
六、綜上所述，原告壬○○請求依民法第1030 條之1規定先行扣
    除其分配剩餘財產差額即被繼承人楊秉恒所留遺產之2 分之
    1 後，再依民法1164條規定請求分割遺產，尚屬有據，故其
    請求被繼承人楊秉恒所留遺產如附表一所示之遺產，應依如
    附表二所示方法予以分割，為有理由，應予准許。
七、又分割遺產之訴，係必要共同訴訟，原、被告之間本可互換
    地位，且兩造均蒙其利，是本院認本件之訴訟費用應由兩造
    依其應繼分之比例負擔訴訟費用，較為公允，併此敘明。
八、訴訟費用負擔之依據：民事訴訟法第80條之1 、第85條第1
    項但書。
中    華    民    國    99    年    11    月    16    日
                  家事法庭    法  官  黃惠玲
以上正本係照原本作成。
如對本判決上訴，須於判決送達後20日內向本院提出上訴狀。
中    華    民    國    99    年    11    月    16    日
                              書記官  蔡玉嬌
附表一：臺灣銀行新竹分行之存款（包含活存及定存帳戶）共2,
        510,703 元，中華郵政股份有限公司清華大學郵局存款
        共296 元，合計2,510,999 元。
附表二：被繼承人楊秉恒應支付原告壬○○夫妻剩餘財產分配之
        數額1,255,500 元（小數點下四捨五入），由附表一存
        款中支付之。附表一之存款，扣除前項金額後，餘額及
        至分配日止之法定孳息由兩造按附表三所示之應繼分比
        例分配之。
附表三：
  ┌─────┬───────────────────┐
  │姓      名│應繼分比例                            │
  ├─────┼───────────────────┤
  │壬○○    │十八分之十                            │
  ├─────┼───────────────────┤
  │辛○○    │十八分之一                            │
  ├─────┼───────────────────┤
  │丙○○    │十八分之一                            │
  ├─────┼───────────────────┤
  │楊美鳳即楊│十八分之一                            │
  │景如      │                                      │
  ├─────┼───────────────────┤
  │楊美玲即楊│十八分之一                            │
  │淳雅      │                                      │
  ├─────┼───────────────────┤
  │己○○    │十八分之一                            │
  ├─────┼───────────────────┤
  │乙○○    │十八分之一                            │
  ├─────┼───────────────────┤
  │楊美雲即楊│十八分之一                            │
  │育羚      │                                      │
  ├─────┼───────────────────┤
  │楊美蘭楊伊│十八分之一                            │
  │涵        │                                      │
  │          │                                      │
  └─────┴───────────────────┘

司法院資訊處製作；財團法人民間司法改革基金會備份。
